---
title: "Syntax"
author: "Tutorial von [_Professor Bernd Heesen_](http://www.profheesen.de), dem Autor des Buches [_Künstliche Intelligenz for Business
mit Python_](https://www.amazon.de/K%C3%BCnstliche-Intelligenz-Machine-Learning-mit/dp/3658415754)"
date: "Version vom 28.03.2025"
output: 
  learnr::tutorial:
    progressive: TRUE
    allow_skip: TRUE
    language: de
runtime: shiny_prerendered
---

```{r setup, include=FALSE}
library(learnr)
library(reticulate)
library(pythonforbusiness)
```

## Willkommen

Dieses Tutorial ergänzt die Inhalte des Buches [_Künstliche Intelligenz for Business
mit Python_](https://www.amazon.de/K%C3%BCnstliche-Intelligenz-Machine-Learning-mit/dp/3658415754).

Das Kapitel 5.6 im Buch beschreibt wesentliche Standardfunktionen von Python, welche die Basis für Machine Learning und Künstliche Intelligenz sind.

## 1. Formatierte Zeichenkettenausgabe

Die formatierte Ausgabe von Zeichenketten wird durch die Methode format(), z.B. "Es wurden {} Produkte verkauft".format(a), und die Funktion f-string unterstützt, z.B. f"Er sagte, dass sein Name {name} sei.".

```{python 1, exercise=FALSE}
## format()-Methode mit {} für Parameterplatzhalter-------------------------------
#  Konvertierungsoptionen können dem Parameter mit ! folgen
#    Ohne Konvertierungsangaber erfolgt Ausgabe als String
#    !s -> String
#    !r -> String in Anführungszeichen
#  Formatierungsoptionen können dem Parameter mit : folgen
a=54; b=22                                      # Variablen
a;b                                             # Unformatierte Ausgabe
"Es wurden {} Produkte verkauft".format(a)      # Formatierte Ausgabe
"Es wurden {} Produkte verkauft, davon {} PCs".format(a,b)
name="Andreas"
f"Er sagte, dass sein Name {name} sei."
f"Er sagte, dass sein Name {name!s} sei."
f"Er sagte, dass sein Name {name!r} sei."
## Ausrichtung und Textlänge
"{:<25}".format("linksbündig")                  # linksbündig 
"{:>25}".format("rechtsbündig")                 # rechtsbündig
"{:^25}".format("zentriert")                    # zentriert
"{:+^25}".format("zentriert")                   # '+' als Füllzeichen
## Vorzeichen
"{:+f}; {:+f}".format(1.23, -1.23)              # immer
"{: f}; {: f}".format(1.23, -1.23)              # Leerzeichen anstatt "+"
## Tausend-Separator
"{:,}".format(1234.56789)                       # Tausend-Separator
## Stringlänge und Ziffernanzahl
"Ergebnis: {:10.7}".format(1234.56789)          # Stringlänge, Anzahl Ziffern
f"Ergebnis: {12345.6789:{10}.{7}}"  # nested fields
## Prozent und Nachkommastellen
"Prozent {:.1%}".format(1234.56789)             # 1 Nachkommastelle
"Prozent {:.2%}".format(1234.56789)             # 2 Nachkommastellen
"Prozent {:.3%}".format(1234.56789)             # 3 Nachkommastellen
## Datum--------------------------------------------------------------------------
import datetime                                 # Paket datetime
datum=datetime.datetime(2024, 9, 11, 11, 26, 58)
"{:%Y-%m-%d %H:%M:%S}".format(datum)            # Datumsformat US
"{:%d.%m.%Y %H:%M:%S}".format(datum)            # Datumsformat D
"{:%B %d, %Y}".format(datum)                    # Monatsname
"{:%d.%B %Y}".format(datum)
f"{datum:%d.%B %Y}" 
## Dictionary und Listen-Unpacking------------------------------------------------
# Das Asterisk-Symbol (*, **) erlaubt das Unpacking von Listen und Dictionaries. 
# Ein Stern wird bei Listen und zwei Sterne bei Dictionaries verwendet
l1=["Zumba","Walzer","Foxtrott"]                # Liste
"Tänze sind {}, {} und {}!".format(*l1)
kunde_keys = ("Name","Telefonnummer","E-Mail")
kunde_wert = ["Stefan Schmidt","0172-98654","s.schmidt@web.de"]
kunde = dict(zip(kunde_keys, kunde_wert))       # Dictionary
"Kunde: {Name}, Telefon: {Telefonnummer}, E-Mail: {E-Mail}".format(**kunde)
# Funktion einbinden
f"Die Liste besteht aus {len(l1)} Elementen."   # Funktionsaufruf
```

## 2. Reguläre Ausdrücke

Reguläre Ausdrücke (Regular Expressions, Regex) werden benutzt, um Muster innerhalb einer Zeichenkette zu finden und weitere Operationen mit Textelementen zu unterstützen. Details zu Regulären Ausdrücken in Python finden sich in der Dokumentation.

Beispiele von Funktionen aus dem Paket re sind die Funktion compile(), z.B. re.compile(r'(\d{3}-\d{3}-\d{4})')), um ein Muster zu definieren und die Funktion findall(), z.B. re.findall(r'[\w\.-]+@[\w\.-]+', text), um E-Mail-Adressen aus einem Text zu extrahieren.


```{python 2, exercise=FALSE}
## Regex: compile, search, findall, sub-------------------------------------------
import re                                       # Paket re
text = ["Ich studiere in Ansbach und meine Telefonnummer ist 770-919-7214.", 
       "Die Telefonnummer der Hochschule ist 318-555-9292.",
       "Sie erreichen uns via E-Mail unter: service@hs-ansbach.de oder a@my.de"]
text = text[0]+text[1]+text[2]
muster_tel = re.compile(r'(\d{3}-\d{3}-\d{4})') # compile -> Muster festlegen
tel   = muster_tel.search(text)                 # search -> Suche erstes Muster
tels  = muster_tel.findall(text)                # findall -> Suche nach Mustern
emails= re.findall(r'[\w\.-]+@[\w\.-]+', text)
print(tel)
print(tel.group())
print(tels)
print(emails)
text = "Hallo! Herr Schmidt besucht Herr Meier."  
muster_herr = re.compile(r'Herr')
print(muster_herr.sub('Frau', text))            # sub -> Ersetzen
text_ohne = re.sub(r'[^\w\s]','',text)          # sub -> Satzzeichen entfernen
text_ohne
```

## 3. Zufallszahlen

Im Paket numpy sind Funktionen zum Erzeugen von Zufallszahlen enthalten, die mit folgender Anweisung verfügbar gemacht werden: from numpy.random import default_rng. Die Erzeugung von Zufallszahlen ist mit dem Zufallszahlengenerator default_rng() und dessen Funktionen random(), integers(), choice(), standard_normal(), normal(), lognormal() möglich. Darüber hinaus existieren zusätzliche Funktionen für weitere Verteilungen von Zufallszahlen. Eine Liste der in numpy verfügbaren Verteilungsfunktionen findet sich auf der Webseite des Pakets. 

```{python 3, exercise=F}
## Zufallszahl--------------------------------------------------------------------
import numpy as np                        # Paket Numpy
from numpy.random import default_rng      # Zufallszahlengenerator
import matplotlib.pyplot as plt           # Visualisierung
rng=np.random.default_rng()               # Zufallszahlengenerator
rng                                       # Angabe zu Zufallszahlengenerator
default_rng(12345).random()               # 1 Zahl Range [0, 1) Seed 12345
default_rng(12345).random((3,3))          # 9 Zahlen Range [0, 1) Seed 12345
default_rng(12345).integers(low=0,        # 3 Integer in Range [0, 10) Seed 12345  
                   high=10,size=3)
t1=[1,2,3,4,5,6]                          # Tupel mit Würfelzahlen
default_rng(12345).choice(t1,10,True)     # 5x Würfeln     
t2=["rot","rot","blau","blau","blau"]     # Tupel mit Kugeln in Schale
default_rng(12345).choice(t2,10,True)     # 10x Ziehen mit Zurücklegen (True)    
default_rng(12345).choice(t2,3,False)     # 3x Ziehen ohne Zurücklegen (False)   
#  Verteilung der Zufallszahlen festlegen: Numpy Verteilungen 
#  siehe https://numpy.org/doc/stable/reference/random/generator.html
## Standardnormalverteilt---------------------------------------------------------
mw,std=0,1                                # Mittelwert=3, Standardabweichung=1
s=default_rng(12345).standard_normal(900) # 900 normalverteilte Zahlen Mw=0,Std=1
count,bins,ignored=plt.hist(s,30,density=True)
plt.plot(bins,1/(std*np.sqrt(2*np.pi))*np.exp(-(bins-mw)**2/(2*std**2)),
         linewidth=2,color='r')
plt.show()
## Normalverteilt-----------------------------------------------------------------
mw,std=3,1                                # Mittelwert=3, Standardabweichung=1
n=default_rng(12345).normal(mw,std,900)   # 900 normalverteilte Zahlen Mw=3,Std=1
count,bins,ignored=plt.hist(n,30,density=True)
plt.plot(bins,1/(std*np.sqrt(2*np.pi))*np.exp(-(bins-mw)**2/(2*std**2)),
         linewidth=2,color='r')
plt.show()
## Lognormalverteilt--------------------------------------------------------------
l=default_rng(12345).lognormal(mw,std,900) # 900 lognormal Zahlen Mw=3,Std=1
count,bins,ignored=plt.hist(l,100,density=True,align='mid')
x=np.linspace(min(bins),max(bins),10000)
pdf=(np.exp(-(np.log(x)-mw)**2/(2*std**2))
       /(x*std*np.sqrt(2*np.pi)))
plt.plot(x,pdf,linewidth=2,color='r')
plt.axis('tight')
plt.show()
```

## 4. Performancemessung

Im Paket timeit sind Funktionen zur Ermittlung der Ausführungszeit einzelner Anweisungen enthalten, die mit der Funktion Timer() und Methode timeit() genutzt werden können. 

```{python 4, exercise=F}
## Performancemessung-------------------------------------------------------------
from timeit import Timer                          # Paket timeit
Timer('a=54','b=22;c=4').timeit()
Timer('a=54;b=22;c=4').timeit()
```

## 5. Sprachverarbeitung

Das Paket nltk unterstützt Funktionen des Natural Language Processings, u.a. das Entfernen von Stoppworten aus Texten, die Tokenization (Worte aus dem Text extrahieren), die Reduktion von Worten auf ihren Wortstamm (Stemming) und die Darstellung einer Häufigkeitsverteilung. Die Funktion stopwords() mit der Methode words() liefert eine Liste von Stoppworten je Sprache. Die Funktion word_tokenize() erstellt eine Liste der Worte eines Textes und die Funktion Porter-Stemmer() ermittelt zu Worten deren Wortstamm. Die Methode FreqDist() erstellt eine Häufigkeitsverteilung von Worten.

Das Paket Spellchecker bietet darüber hinaus eine Rechtschreibprüfung mit der Methode correction() an und die Funktion WordCloud() aus dem Paket wordcloud erstellt Wortwolken. Um auch Texte, welche Emoticons enthalten, korrekt interpretieren zu können, sollten diese basierend auf ihrem Unicode in Text konvertiert werden. Eine Liste von Emoticons und deren Unicode ist in dem Paket emot enthalten.

```{python 5, exercise=FALSE}
## Sprachverarbeitung mit dem Paket NLTK------------------------------------------
import nltk                                       # Paket nltk
#nltk.download()                                  # nltk-Datasets laden
# nltk-Daten installieren via Kommandozeile: python -m nltk.downloader all
from nltk.corpus import stopwords
## Stoppworte entfernen-----------------------------------------------------------
stop_e = stopwords.words('english')
stop_e[1:5]
stop_d = stopwords.words("german")
stop_d[1:5]
text = ["Ich studieren in Ansbach und meine Telefonnummer ist 770-919-7214.", 
       "Die Telefonnummer der Hochschule ist 318-555-9292.",
       "Sie erreichen uns via E-Mail unter: service@hs-ansbach.de oder a@my.de"]
import pandas as pd
df = pd.DataFrame({'zeilen':text})
print(df)
df['zeilen'] = df['zeilen'].apply(lambda x: " ".join(x for x in x.split() 
                  if x not in stop_d))
print(df)
## Abkürzungen durch Worte ersetzen (Standardisierung)----------------------------
lookup_abk = {'nlp':'Natural Language Processing', 'aka':'auch bekannt als',
              "asap" : "sobald wie möglich"}
#  Eigene Funktion zur Standardisierung
def text_standard(text):
    worte = text.split()
    neue_worte = []
    for wort in worte:
        wort = re.sub(r'[^\w\s]','',wort)
        if wort.lower() in lookup_abk:
            wort = lookup_abk[wort.lower()]
            neue_worte.append(wort)
            neuer_text = " ".join(neue_worte)
        else:
            neue_worte.append(wort)
            neuer_text = " ".join(wort)
    return neuer_text
text_standard("ASAP hätte ich gerne das neueste Buch zu nlp")
## Rechtschreibprüfung mit Paket SpellChecker: unknown, correction, candidates----
#get_ipython().system('pip install pyspellchecker')
from spellchecker import SpellChecker             # Paket pyspellchecker
en = SpellChecker()                               # Englisch
unbekannt = en.unknown(['something', 'is', 'hapenning', 'here'])
for wort in unbekannt:
    print(en.correction(wort))                    # "Beste" Empfehlung
    print(en.candidates(wort))                    # Mögliche Korrekturoptionen
de = SpellChecker(language='de')                  # Deutsch
unbekannt = de.unknown(['etwas', 'pasirt', 'hierr'])
for wort in unbekannt:
    print(de.correction(wort))                    # "Beste" Empfehlung
    print(de.candidates(wort))                    # Mögliche Korrekturoptionen
def text_korrektur(text,sprache="de"):
    spell = SpellChecker(language=sprache) # Sprache
    worte = text.split()
    unbekannt = spell.unknown(worte)
    neue_worte = []
    for wort in worte:
        if wort in unbekannt:
            wort = spell.correction(wort)
            neue_worte.append(wort)
            neuer_text = " ".join(neue_worte)
        else:
            neue_worte.append(wort)
            neuer_text = " ".join(wort)
    return neuer_text
text="etwas pasirt hierr"  
print(text)
text=text_korrektur(text)
print(text)
## Tokenizing mit Paket nltk: word_tokenize---------------------------------------
import nltk                                       # Paket nltk
nltk.word_tokenize(text)
## Wortstamm (Englisch) mit Paket nltk: PorterStemmer-----------------------------
from nltk.stem import PorterStemmer               # Stemmer aus nltk
st = PorterStemmer()
text = ["I like fishing and eating fishes", 
       "houses are plural, a single house is singular"]
df = pd.DataFrame({'zeilen':text})
print(df)
df['zeilen'].apply(lambda x: " ".join([st.stem(word) for word in x.split()]))
## Wortfrequenz und Wortwolke mit Paket nltk: FreqDist-----------------------------
from nltk.corpus import webtext                   # Text-Dataset aus nltk
from nltk.probability import FreqDist             # Häufigkeitsverteilung aus nltk
from nltk.corpus import stopwords                 # Stopworte aus nltk
import string                                     # Paket string
wt_sentences = webtext.sents('firefox.txt')
wt_words = webtext.words('firefox.txt')
len(wt_sentences)                                 # Anzahl Sätze
len(wt_words)                                     # Anzahl Worte
häufigkeitsverteilung = nltk.FreqDist(wt_words)   # Häufigkeitsverteilung
häufigkeitsverteilung[1:15]
häufigkeitsverteilung_s =sorted(häufigkeitsverteilung,
                                key=häufigkeitsverteilung.__getitem__, 
                                reverse=True)
häufigkeitsverteilung_s[1:15]
lange_worte = dict([(k,v) for k,v in häufigkeitsverteilung.items() if len(k)>6])
häufigkeitsverteilung = nltk.FreqDist(lange_worte)
häufigkeitsverteilung.plot(30,cumulative=False)
## Wortwolke mit Paket wordcloud: WordCloud---------------------------------------
# get_ipython().system('pip install wordcloud')
import matplotlib.pyplot as plt
from wordcloud import WordCloud
wortwolke = WordCloud().generate_from_frequencies(häufigkeitsverteilung)
plt.imshow(wortwolke, interpolation='bilinear')
plt.axis("off")
plt.show()
## Emojis durch Text ersetzen mit Paket emot: UNICODE_EMO-------------------------
# get_ipython().system('pip install emot')
import emot
from emot.emo_unicode import UNICODE_EMOJI # , EMOTICONS
def konvertiere_emoji(text):
     for emot in UNICODE_EMOJI:
         text = text.replace(emot, "_".join(UNICODE_EMOJI[emot].replace(",","").replace(":","").split()))
     return text
tweet="Some of the most popular emojis are 😂 ❤️ 😍 🤕 and for animals 🙈 🐶 🙊 🦓"
tweet
konvertiere_emoji(tweet)
```

## 6. Quiz 

```{r 6, echo = FALSE}
quiz(
  question("Wie erzeugt man eine formatierte Zeichenkette?",
    answer("Mit f-Strings", correct = TRUE),
    answer("Mit + Operator", correct = FALSE)
  ),
  question("Welche Funktion gibt die Länge einer Liste zurück?",
    answer("size()", correct = FALSE),
    answer("len()", correct = TRUE)
  ),
  question("Wie kann man Zahlen mit Tausendertrennung formatieren?",
    answer("Mit {value:,.2f}", correct = TRUE),
    answer("Mit {value:2f,}", correct = FALSE)
  ),
  question("Welche Bibliothek wird für die Arbeit mit Datumsangaben genutzt?",
    answer("datetime", correct = TRUE),
    answer("time", correct = FALSE)
  ),
  question("Wie kann man die aktuelle Uhrzeit ausgeben?",
    answer("datetime.time.today()", correct = FALSE),
    answer("datetime.datetime.now()", correct = TRUE)
  ),
  question("Wie kann eine Zeichenkette linksbündig ausgerichtet werden?",
    answer("Mit {:<20}", correct = TRUE),
    answer("Mit {:>20}", correct = FALSE)
  ),
  question("Wie formatiert man eine Zahl als Prozentwert?",
    answer("Mit {:.2p}", correct = FALSE),
    answer("Mit {:.2%}", correct = TRUE)
  ),
  question("Wie gibt man einen String mit doppelten Anführungszeichen aus?",
    answer("Mit !r in f-Strings", correct = TRUE),
    answer("Mit !s in f-Strings", correct = FALSE)
  ),
  question("Wie gibt man das Datum '11. September 2024' in Python formatiert aus?",
    answer("{datum:%B %d, %Y}", correct = FALSE),
    answer("{datum:%d. %B %Y}", correct = TRUE)
  )
)
```

## Ende 

Gratulation!

Sie haben dieses Tutorial erfolgreich ausgeführt und einen Einblick in weitere bedeutende Funktionen der Programmiersprache Python erhalten.