---
title: "Syntax"
author: "Tutorial von [_Professor Bernd Heesen_](http://www.prescient.pro), dem Autor des Buches [_Künstliche Intelligenz for Business
mit Python_](https://www.amazon.de/K%C3%BCnstliche-Intelligenz-Machine-Learning-mit/dp/3658415754)"
date: "Version vom 07.04.2024"
output: 
  learnr::tutorial:
    progressive: TRUE
    allow_skip: TRUE
    language: de
runtime: shiny_prerendered
---

```{r setup, include=FALSE}
library(tidyverse)
library(machinelearning)
library(learnr)
library(reticulate)
```

## Willkommen

Dieses Tutorial ergänzt die Inhalte des Buches [_Künstliche Intelligenz for Business
mit Python_](https://www.amazon.de/K%C3%BCnstliche-Intelligenz-Machine-Learning-mit/dp/3658415754).

Die R-Funktion py_config zeigt an, welche Version von Python durch das R-Paket reticulate für die Tutorials genutzt wird.

```{r pythonversion, include = TRUE}
py_config()                 # Python Version, die von reticulate genutzt wird
```

Auch in Python lässt sich der Pfad anzeigen, in dem Python installiert ist. Die Python-Systemvariable sys.executable aus dem Paket sys zeigt dies an. 

```{python path, include = TRUE}
import sys
print(sys.executable)       # Pfad zu den Python binary Dateien an
```

Das Kapitel x.y im Buch beschreibt die Syntax von Python.

## 1. Wertzuweisung

### 1.1 Demo

Wertzuweisungen erfolgen in Python mit Hilfe des Zuweisungsoperators =. Um einer Variablen x den Wert 3 zuzuweisen wäre daher die Anweisung x = 3 korrekt. Der Wert einer Variablen kann mit der print()-Funktion angezeigt werden.

```{python 1_1, exercise=FALSE}
x = 3
print(x) 
```

Let's first import the `mpg` dataset from R. We can do so with `r.mpg`:

```{python data, exercise = TRUE}
df = r.mpg
df
df.info()
df = df[df.hwy > 25]
df
autos = r.autos
autos.info()
```

Let's make a scatter plot for the filtered data `df` in R using `ggplot2`! 

We need to first access the pandas DataFrame `df` from R using `py$df` before making the plot:

```{r plot_py_data, exercise = TRUE, exercise.lines = 5}
df <- py$df
ggplot(data = df) +
  geom_point(mapping = aes(x = displ, y = hwy))
```

### 1.2 Übung

Weisen Sie der Variablen x den Wert 3 zu und addieren Sie anschließend 18 hinzu. Lassen Sie sich anschließend den Wert von x anzeigen.

Kommentare (nicht ausgeführtes Coding) wird in Python durch das #-Symbol eingeleitet.

```{python 1_2, exercise=TRUE}
x = 3                    # Wertzuweisung
x = x + 18               # Addition
print(x)                 # Ausgabe von x
```

<div id="1_2-hint">
**Hint:** Tippen Sie "x = 3, x = x + 18" und anschließend "print(x)", um den Wert zuzuweisen und das Ergebnis angezeigt zu bekommen.
</div>

### 1.3 Übung

Erstellen Sie die Variable mit dem Namen "klausurnoten", welche sich aus x und y zusammensetzt.
Lassen Sie sich anschließend die Variable "klausurnoten" anzeigen, die 3 und 1 anzeigen sollte.

```{python 1_3-setup, exercise=FALSE, echo=FALSE, include=FALSE}
x <- 3
y <- 1 
```


```{python 1_3, exercise=TRUE, exercise.setup="1_3-setup"}
klausurnoten <- ...

```

<div id="1_3-hint">
**Hint:** Tippen Sie "klausurnoten <- c(x,y)" und ergänzen Sie in der darauffolgenden Zeile die Anweisung "klausurnoten", um die Variable anzuzeigen.
</div>

## 2. Mehrzeiliger Code

Zeilen con Code sind in der Regel im Editor auf 80 Zeichen beschränkt. Wenn Code länger als 80 Zeichen ist, dann lässt sich dies mit Hilfe eines "\" am Ende der Zeile auf die nachfolgende Zeile erweitern. Für Parameter einer Funktion lassen sich Parameter durch Anführungszeichen so angeben, dass diese verbunden werden.

```{python 2_1, exercise=TRUE}
# Zeilenumbruch mit einem Backslash
url1 = "http://www.prescient.pro/"\
       "index.php/publications-books-articles"
url1
# Zeilenumbruch mit Rundklammern
url2 = ("http://www.prescient.pro/"
        "index.php/publications-books-articles")
url2
print(url1 == url2)
```

## 3. Codeblock

Codeblöcke von Schleifen oder Funktionen werden mit geschweiften Klammern umschlossen.

Führen Sie die for-Schleife aus, welche die ersten beiden Werte der Klausurnoten mit den Werten 3 und 1 ausgibt.

```{python 3-setup, exercise=FALSE, echo=FALSE, include=FALSE}
x <- 3
y <- 1 
klausurnoten <- c(x,y)
```

```{python 3, exercise=TRUE, exercise.setup="3-setup"}
for (i in 1:2) {         # For-Schleife von 1 bis 2
  print(klausurnoten[i]) # Gibt die Inhalte von klausurnoten mit Index i aus
}

```

## 4. Funktionsaufruf

R-Befehle bestehen aus Ausdrücken, also aus Wertzuweisungen (arithmetische oder logische Operatoren) oder Funktionsaufrufen. Funktionsaufrufe sind daran erkennbar, dass nach dem Namen der Funktion Klammern folgen, in denen einer Funktion ggfs. Parameter mitgegeben werden können, z.B. mean(klausurnoten), um den Mittelwert für die Variable „klausurnoten“ zu berechnen.

### 4.1 Aufruf einer Funktion

Rufen Sie die Funktion mean() auf und verwenden Sie als Parameter den Vektor klausurnoten. Als Ergebnis sollte 2 angezeigt werden.

```{python 4_1-setup, exercise=FALSE, echo=FALSE, include=FALSE}
x <- 3
y <- 1 
klausurnoten <- c(x,y)
```

```{python 4_1, exercise=TRUE, exercise.setup="4_1-setup"}

```

<div id="4_1-hint">
**Hint:** Tippen Sie "mean(klausurnoten)" ein, um die Funktion mean() auszuführen.
</div>

### 4.2 Hilfe zu Funktion

Die Hilfe zu einer Funktion in R kann über ein dem Funktionsnamen vorangestelltes Fragezeichen erfolgen, z.B. ?ggplot, um die Hilfe zu der Funktion ggplot angezeigt zu bekommen. In der Hilfe werden u.a. auch die Parameter einer Funktion vorgestellt.

Lassen Sie sich die Hilfe zu der Funktion mean anzeigen. Dies kann in R-Studio oder in einem separaten Browser-Fenster angezeigt werden.

```{python 4_2, exercise=TRUE}

```

<div id="4_2-hint">
**Hint:** Tippen Sie "?mean" ein, um die Hilfe zu der Funktion mean() anzuzeigen.
</div>

## 5. Quiz 

```{r 5, echo = FALSE}
quiz(
  question("Welche der folgenden Aussagen sind korrekt?", allow_retry = TRUE, random_answer_order = TRUE,
  answer("Wertzuweisungen erfolgen über den Zuweisungsoperator <-.", correct = TRUE, message = "Alternativ zu <- kann auch das = verwendet werden."),
  answer("Kommentare beginnen in R mit dem Anführungszeichen.", message = "Nein, das #-Zeichen stellt den Beginn eines Kommentars dar."),
  answer("Codeblocks werden durch Klammern ( und ) eingeschlossen.", message = "Nein, Codeblocks werden in { und } eingeschlossen."),
  answer("Funktionsaufrufe erfolgen durch die Angabe des Funktionsnamens gefolgt von ( und ). In den Klammern werden ggfs. Parameter an die Funktion übergeben.", correct = TRUE, message = "Ja, in Klammern können einer Funktion beliebig viele Parameter beliebigen Formats übergeben werden."),
    type = "multiple"
  )
)
```

## Ende 

Gratulation!

Sie haben dieses Tutorial erfolgreich ausgeführt und einen ersten Einblick in die Syntax der Programmiersprache Python erhalten.