---
title: "Syntax"
author: "Tutorial von [_Professor Bernd Heesen_](http://www.prescient.pro), dem Autor des Buches [_Künstliche Intelligenz for Business
mit Python_](https://www.amazon.de/K%C3%BCnstliche-Intelligenz-Machine-Learning-mit/dp/3658415754)"
date: "Version vom 07.04.2024"
output: 
  learnr::tutorial:
    progressive: TRUE
    allow_skip: TRUE
    language: de
runtime: shiny_prerendered
---

```{r setup, include=FALSE}
library(tidyverse)
library(learnr)
library(reticulate)
library(pythonforbusiness)
```

## Willkommen

Dieses Tutorial ergänzt die Inhalte des Buches [_Künstliche Intelligenz for Business
mit Python_](https://www.amazon.de/K%C3%BCnstliche-Intelligenz-Machine-Learning-mit/dp/3658415754).

Die R-Funktion py_config zeigt an, welche Version von Python durch das R-Paket reticulate für die Tutorials genutzt wird.

```{r pythonversion, include = TRUE}
py_config()                 # Python Version, die von reticulate genutzt wird
```

```{python path, eval=FALSE, include=FALSE}
#Auch in Python lässt sich der Pfad anzeigen, in dem Python installiert ist. Die Python-Systemvariable sys.executable aus #dem Paket sys zeigt dies an. 
import sys
print(sys.executable)       # Pfad zu den Python binary Dateien an
```

Das Kapitel 5 im Buch beschreibt die Syntax von Python.

## 1. Wertzuweisung

### 1.1 Demo

Wertzuweisungen erfolgen in Python mit Hilfe des Zuweisungsoperators =. Um einer Variablen x den Wert 3 zuzuweisen wäre daher die Anweisung x = 3 korrekt. Der Wert einer Variablen kann durch Angabe des Variablennamens oder mit der print()-Funktion angezeigt werden.
Eine Liste von Werten kann mit eckigen Klammern erstellt werden, wobei die Elemente durch Komma getrennt sind, z.B. mitarbeiter = [mitarbeiterdeutschland, mitarbeiterholland]. Einzelne Elemente können über Index (das erste Element hat in Python den Index 0) angezeigt werden, z.B. mitarbeiter[1] zeigt das zweite Element der Liste mitarbeiter an.

Sofern eine Anweisung länger ist kann diese auch mehrere Zeilen umfassen, wobei das letzte Zeichen (Zeilenverknüpfung) dann ein \ sein muss. Nach dem \ darf kein Zeichen, auch kein Leerzeichen mehr folgen. Das Zusammenfügen mehrerer Anweisungen in einer Zeile ist mit dem Semikolon möglich, z.B. a = 1; b = 3; c = 59.

Um die Befehle in Skriptdateien zu kommentieren, können Kommentare durch ein vorangestelltes „#“  eingefügt werden. Alle in der entsprechen-den Zeile nachfolgenden Zeichen werden dann nicht als Python-Anweisung, sonder als Kommentar betrachtet.

```{python 1_1, exercise=FALSE}
#- Wertzuweisung und Kommentar-----------------------------------------------------
mitarbeiterdeutschland = 3237    # Wertzuweisung
mitarbeiterdeutschland           # Ausgabe der Variable
print(mitarbeiterdeutschland)    # Ausgabe der Variable
#- Funktion [] fügt Variablen zu einer Liste zusammen 
mitarbeiterholland = 259         # Wertzuweisung
mitarbeiter = [mitarbeiterdeutschland, mitarbeiterholland]
mitarbeiter                      # Ausgabe der Liste
mitarbeiter[0]                   # Erstes Element der Liste (Index beginnt mit 0)
mitarbeiter[1]                   # Zweites Element der Liste
#- Anweisung über mehr als eine Zeile----------------------------------------------
mitarbeiterinsgesamt = mitarbeiterdeutschland \
                     + mitarbeiterholland
mitarbeiterinsgesamt
#- Mehrere Anweisungen in einer Zeile----------------------------------------------
a = 1; b = 3; c = 59
print(a,b,c)
```

```{python datavonR, eval=FALSE, exercise=F, include=F}
# Import von Daten aus R durch voranstellen von "r." vor dem Objektnamen
dfpython = r.mpg
dfpython
dfpython.info()
dfpython = dfpython[dfpython.hwy > 25]
dfpython
autos = r.autos
autos.info()
```

```{r plot_py_data, eval=FALSE, exercise=F, exercise.lines=3, include=F}
# exercise.lines bestimmt die Größe des Codingfensters
# Import von Daten aus Python Main Module durch voranstellen von "py." vor dem Objektnamen
dfr <- py$dfpython
ggplot(data = dfr) +
  geom_point(mapping = aes(x = displ, y = hwy))
```

### 1.2 Übung

Weisen Sie der Variablen x den Wert 3 zu und addieren Sie anschließend 18 hinzu. Lassen Sie sich anschließend den Wert von x anzeigen.

Kommentare (nicht ausgeführtes Coding) wird in Python durch das #-Symbol eingeleitet.

```{python 1_2, exercise=T, exercise.lines=3}
```
<div id="1_2-hint">
**Hint:** Tippen Sie "x = 3, x = x + 18" und anschließend "print(x)", um den Wert zuzuweisen und das Ergebnis angezeigt zu bekommen.
</div>

### 1.3 Übung

Die folgenden Anweisungen wurden ausgeführt, um eine List der Klausurnoten von Klaus, Peter und Nadine zu erstellen.

```{python 1_3-setup, echo=TRUE, exercise=FALSE}
Klaus  = 1
Peter  = 4 
Nadine = 3
klausurnoten = [Klaus, Peter, Nadine]
```

Lassen Sie sich das zweite und dritte Element der Liste "klausurnoten" anzeigen, so dass die 4 und 3 angezeigt werden sollten.

```{python 1_3, exercise=TRUE, exercise.lines=3, exercise.setup="1_3-setup"}
```
```{python 1_3-hint-1}
klausurnoten[1]
klausurnoten[2]
```
## 2. Schleifen

Schleifen haben den Vorteil, dass eine Reihe von Anweisungen mit Run Selected Line(s) im Menü bzw. der Tastenkombination Strg+Enter gemeinsam ausgeführt werden.

```{python 2_1-setup, exercise=FALSE}
Klaus  = 1
Peter  = 4 
Nadine = 3
klausurnoten = [Klaus, Peter, Nadine]
klausurnoten
```
```{python 2_1, exercise=F}
#- For-Schleife---------------------------------------------------------------------
for i in range(0, 3, 1): 
   print(klausurnoten[i])  # Gibt Inhalt von mitarbeiter mit Index i aus
```

## 3. Import von Paket

Funktionsaufrufe beziehen sich oft auf Funktionen, die in Paketen enthalten sind. Um ein Paket zu aktivieren wird die Anweisung import paketname verwendet. Um den Paketnamen nicht immer in voller Länge in Anweisungen angeben zu müssen, wird gerne mit Abkürzungen gearbeitet, die über den Parameter „as“ angegeben werden, z.B. import numpy as np. 

Wenn nur einzelne Teilpakete, Funktionen, Klassen oder Daten aus einem Paket importiert werden sollen, ist dies mit der Anweisung "from paket import objekt" möglich. Dadurch wird kein unnötiger Platz im Arbeitsspeicher verschwendet. 

Um einen Überblick aller Objekte eines Pakets zu erhalten ist es möglich den Paketnamen gefolgt von dem Punktoperator und der Tab-Taste einzugeben.

```{python 3, exercise=F}
#- Import von Paket----------------------------------------------------------------
import numpy as np               # Paket numpy importieren
from math import pi              # Objekt pi aus Paket math importieren
pi
```

## 4. Funktionsaufruf

Funktionsaufrufe sind daran erkennbar, dass nach dem Namen des Paketes, einem Punkt und dem Namen der Funktion Klammern folgen, in denen der Funktion ggfs. Parameter mitgegeben werden können, z.B. np.mean(mitarbeiter), um den Mittelwert für die Variable „mitarbeiter“ zu berechnen. 

Python ist case-sensitiv, bei den Namen von Funktionen und Objekten wird also die Groß- und Kleinschreibung unterschieden, so dass np.mean(mitarbeiter) nur dann funktioniert, wenn es eine Funktion mean() in dem Paket numpy und auch ein Objekt mitarbeiter gibt, die beide keine Großbuchstaben beinhalten. Die Anweisung np.Mean(Mitarbeiter) würde eine Fehlermeldung verursachen wenn entweder die Funktion Mean() oder das Objekt Mitarbeiter nicht in dieser Kombination von Groß-/Kleinschreibung existieren.

Die Hilfe zu einer Funktion lässt sich durch voranstellen eines Fragezeichens aufrufen, z.B. ?np.mean.

```{python 4_1, exercise=F}
#- Funktionsaufruf-----------------------------------------------------------------
np.mean(mitarbeiter)             # Funktion np.mean() berechnet den Mittelwert
```

### 4.1 Aufruf einer Funktion

Rufen Sie die Funktion mean() auf und verwenden Sie als Parameter den Vektor klausurnoten. Als Ergebnis sollte 2,6 Periode angezeigt werden.

```{python 4_2, exercise=TRUE, exercise.lines=3}
```
```{python 4_2-hint-1}
np.mean(klausurnoten)            # Funktion np.mean() berechnet den Mittelwert
```

## 5. Quiz 

```{r 5, echo = FALSE}
quiz(
  question("Welche der folgenden Aussagen sind korrekt?", allow_retry = TRUE, random_answer_order = TRUE,
  answer("Wertzuweisungen erfolgen über den Zuweisungsoperator <-.", correct = FALSE, message = "Wertzuweisungen erfolgen durch ein =."),
  answer("Listen werden in Python durch eckige Klammern [] erzeugt. Die Objekte der Liste werden in den eckigen Klammern durch Komma getrennt angegeben.", correct = TRUE),
  answer("Kommentare beginnen in Python mit dem Anführungszeichen.", message = "Nein, das #-Zeichen stellt den Beginn eines Kommentars dar."),
  answer("Funktionsaufrufe erfolgen durch die Angabe des Funktionsnamens gefolgt von ( und ). In den Klammern werden ggfs. Parameter an die Funktion übergeben.", correct = TRUE, message = "Ja, in Klammern können einer Funktion beliebig viele Parameter beliebigen Formats übergeben werden."),
    type = "multiple"
  )
)
```

## Ende 

Gratulation!

Sie haben dieses Tutorial erfolgreich ausgeführt und einen ersten Einblick in die Syntax der Programmiersprache Python erhalten.